【裁判字號】    90,家上,234
【裁判日期】    901211
【裁判案由】    離婚
【裁判全文】
臺灣高等法院民事判決                  九十年度家上字第二三四號
    上  訴  人  甲○
    被  上訴人  乙○○
右當事人間離婚事件，上訴人對於中華民國九十年七月三十日臺灣新竹地方法院九十
年度婚字第一九○號第一審判決提起上訴，本院判決如左：
    主      文
上訴駁回。
第二審訴訟費用由上訴人負擔。
    事      實
甲、上訴人方面：
一、聲明：
  (一)原判決廢棄。
  (二)被上訴人在第一審之訴駁回。
二、陳述：除與原判決記載相同，茲引用者外，補稱略以：上訴人並未於民國八十六
    年八月六日持刀砍殺被上訴人，被上訴人提出之診斷證明書係三年後由私人診所
    開具，不能採信。上訴人亦未藉酒鬧事、毆打、虐待被上訴人。被上訴人離家後
    到色情場所客串陪酒，於八十九年八月十五日經警查獲，並在外與人通姦同居，
    上訴人於同年月十六日前往被上訴人住處查證被上訴人與人同居之事並勸其回家
    ，詎被上訴人恐被識破，先放走王姓男子，並報警謊稱上訴人在外叫囂。上訴人
    曾到被上訴人上班之餐廳喝酒賒帳，由被上訴人之薪水扣繳。
三、證據：除援用第一審所提證據外，補提受理查詢人口案件登記表、診斷證明書二
    紙為證。
乙、被上訴人方面：
一、聲明：如主文第一項所示。
二、陳述：除與原判決記載相同，茲引用者外，補稱略以：兩造婚後不久，上訴人即
    藉酒鬧事，並動手毆打或拿刀、棍恐嚇被上訴人，且帶朋友至被上訴人工作之餐
    廳消費賒帳，要被上訴人向餐廳老闆借錢，致被上訴人無法在餐廳繼續工作。嗣
    於八十六年八月六日晚上十一時許，被上訴人自表姐處聊天後由姪兒宋俊賢陪同
    返家，上訴人竟持西瓜刀砍傷被上訴人，被上訴人遂倉皇逃離，上訴人竟謊報被
    上訴人為失蹤人口，致被上訴人分別在苗栗縣頭份、造橋遭警查獲留置，警察通
    知上訴人，上訴人未至警局帶回被上訴人。八十九年八月十五日，被上訴人又因
    遭查報失蹤人口協尋，在新竹市○○路被警查獲，經上訴人帶回後，上訴人恐嚇
    要持刀殺害被上訴人，被上訴人驚懼之餘，到附近住家躲藏並報警，經警帶至派
    出所製作筆錄並申請保護令。詎上訴人翌日即夥同數名男子前往被上訴人之租屋
    處叫囂，經被上訴人報警後始離去，但被上訴人至派出所製作筆錄時，上訴人已
    在派出所等候，並要其姪子將被上訴人押回，經警勸阻始不敢動手，惟要被上訴
    人回家商談。然被上訴人翌日返家洽談，因兩造無法溝通，上訴人即恐嚇若被上
    訴人再離家被尋獲，就將殺被上訴人或打斷被上訴人的腿，並要其姪子不讓被上
    訴人離開，被上訴人報警後，始由警帶離。上訴人對被上訴人與以精神及身體之
    虐待，已達不堪同居之程度，且兩造感情盡失，婚姻已破裂無法維持，依民法第
    一千零五十二條第一項第三款、同條第二項之規定，請判准兩造離婚。
三、證據：援用第一審所提證據。
    理    由
一、被上訴人主張：兩造於七十九年十二月六日結婚，現婚姻關係存續中，上訴人於
    婚後常藉酒鬧事，並毆打或恐嚇伊，且帶友人至伊工作之餐廳消費賒帳，甚至要
    伊向餐廳老闆借錢，致伊無法繼續工作。八十六年八月六日晚上十一時許，伊自
    表姐處聊天返家，上訴人酒醉，竟拿西瓜刀欲砍殺伊，伊倉皇逃離家，上訴人因
    伊離家竟以伊為失蹤人口報警協尋，致伊分別在苗栗縣頭份、造橋遭警察尋獲留
    置，經警察通知上訴人將伊攜回，上訴人因醉酒均未前往帶回。八十九年八月十
    五日，伊再因失蹤人口在新竹市○○路為警查獲，上訴人帶伊返回住處，又拿刀
    恐嚇要殺伊，伊再次離家，並打電話報警，經警察將伊帶至派出所製作筆錄，伊
    並向法院申請保護令。詎上訴人翌日夥同數名男子前往伊租屋處敲門叫囂，伊報
    警後，上訴人始離去，但警察將伊帶至派出所製作筆錄，上訴人已在派出所等候
    ，並要其姪子押伊回去，經警察勸阻，始未動手，惟要伊回家談判。伊翌日返家
    洽談，因兩造無法溝通，上訴人恐嚇伊離家倘被尋獲就將殺伊或打斷伊的腿，甚
    至要其姪子不讓伊離開，經伊報警始得離開。上訴人對伊施以上開精神、身體之
    虐待，已達不堪同居之程度，且兩造感情盡失，婚姻已破裂無法維持等情，依民
    法第一千零五十二條第一項第三款、第二項規定，求為判決准兩造離婚。
二、上訴人則以：伊並無上訴人所指酗酒鬧事、毆打、虐待之事，亦未於八十六年八
    月六日毆打被上訴人，被上訴人離家後即在外與人通姦同居，並在聲色場所陪酒
    ，伊知悉被上訴人行徑並查知其在外住處後，遂於八十九年八月十六日攜同姪子
    張坤鋒前去被上訴人租屋處所，以查證有無此事實並勸被上訴人返家，伊願意原
    諒被上訴人之行為，仍有意維繫兩造之婚姻等語，資為抗辯。
三、查兩造為夫妻，被上訴人於八十六年八月六日與上訴人發生爭執後離家，至八十
    九年八月間返家，嗣又離家迄今未回，兩造現屬分居狀態之事實，為兩造所不爭
    ，並有被上訴人提出戶籍謄本（見一審卷第一二頁）附卷可稽，堪信為真。
四、按民法第一千零五十二條第一項第三款規定，夫妻之一方受他方不堪同居之虐待
    ，得向法院請求離婚。所謂不堪同居之虐待，係指予以身體上或精神上不可忍受
    之痛苦，致不堪繼續同居者而言。是否已達不堪同居，應斟酌當事人之地位、教
    育程度及其他情事決定之，須客觀的達於此程度始為相當（最高法院二十三年度
    上字第六七八號、三十二年度上字第一九○六號、三十四年度上字第三九六八號
    判例參照）。故於具體事件，須衡量夫妻之一方受他方虐待所受侵害之嚴重性，
    是否已危及婚姻關係之維繫以為斷，受他方虐待已逾越夫妻通常所能忍受之程度
    而有侵害人格尊嚴與人身安全者，即屬受不堪同居之虐待（司法院大法官會議釋
    字第三七二號解釋意旨參照）。被上訴人主張：上訴人於婚後常藉酒鬧事，並毆
    打或恐嚇伊，八十六年八月六日晚上十一時許，伊返家後，上訴人酒醉，竟拿西
    瓜刀欲砍殺伊，伊倉皇逃離家等語，惟為上訴人所否認。經查，上訴人有喝酒習
    慣，且酒後常與被上訴人發生口角，業經證人即上訴人之姪兒張坤鋒證述屬實（
    見原審卷第五七、五八頁），而證人即被上訴人之姪兒宋俊賢證稱：伊於八十六
    年八月六日晚上十一時許到兩造住處，上訴人因酒醉與被上訴人發生爭吵，伊勸
    架，上訴人持西瓜刀揮向被上訴人背後，伊出手阻，伊及被上訴人之手部均受傷
    ．．．等語（見原審卷第四七頁），核與被上訴人提出之診斷證明書二紙（見原
    審卷第一三、一四頁）記載：證人宋俊賢及被上訴人於同年月七日分別因左手拇
    指外傷○．一×二公分、右食指外傷○．一×一公分到院應診等語，相互吻合，
    應堪採信。雖上訴人辯稱：上開診斷證明書係三年後由私人診所開具，不足採信
    云云，惟查，上開診斷證明書固為私人診所所開立，其申請日期雖係八十九年九
    月十三日，惟所載被上訴人及宋俊賢應診日期，均為事發之八十六年八月七日，
    彼二人受傷之部位均為手部，核與被上訴人之主張及證人宋俊賢之證言相符，上
    訴人徒以係事發三年後所開立否認其真正，尚無足取，上訴人於八十六年八月六
    日確曾持刀殺傷被上訴人，應堪認定。被上訴人於此事件發生後離家，為兩造所
    不爭，惟被上訴人自承一年餘後返家等語（見本院卷第三三頁），是被上訴人既
    於離家後自行返家與上訴人同居生活，即難謂上訴人前揭行為已造成對於被上訴
    人不堪同居之虐待。雖被上訴人復主張：伊返家後，上訴人不讓伊睡覺，又持煙
    灰缸丟伊，伊即再離家等語，然為上訴人所否認，被上訴人復未能證明上訴人有
    妨礙睡覺及持煙灰缸丟擲之行為，亦難遽此為上訴人為不堪同居之虐待之認定。
    而被上訴人此後離家與上訴人分居迄今，是被上訴人依民法第一千零五十二條第
    一項第三款規定訴請離婚，為無理由，不應准許。
五、次按民法第一千零五十二條第二項規定，夫妻之一方，有同條第一項以外之重大
    事由，難以維持婚姻者，夫妻之一方得請求離婚。此裁判離婚原因之設，乃婚姻
    為男女兩性結合，以夫妻雙方情感為基礎，且以組織家庭共同生活為目的，配偶
    間應本相互協力保持其共同生活之圓滿、安全及幸福，倘有足以破壞共同生活之
    美滿幸福情事發生，且無復合之可能，已達到難以維持婚姻之程度，即應認有難
    以維持婚姻之重大事由存在。上訴人主張：兩造婚後，被上訴人曾帶友人至伊工
    作之餐廳消費賒帳，要伊向老闆借錢，八十六年八月六日晚上十一時許，伊自表
    姐處聊天返家，上訴人酒醉，竟拿西瓜刀欲殺伊，伊逃離家後，上訴人以伊為失
    蹤人口報警協尋，伊遭警尋獲，惟上訴人因醉酒均未前往帶回。八十九年八月十
    五日，伊又因失蹤人口協尋為警查獲，上訴人帶伊返家，又拿刀恐嚇要殺伊，伊
    再次離家，且報警並申請保護令。翌日上訴人夥同數名男子前往伊租屋處敲門叫
    囂，經伊報警始離去，但至派出所等候伊，並要其姪子押伊回去，經警勸阻始未
    動手，伊於翌日返家，上訴人復恐嚇倘伊離家就將殺伊或打斷伊的腿，甚至要其
    姪子不讓伊離開，經伊報警後始得離去等語。經查：
  (一)上訴人有喝酒習慣，且酒後常與被上訴人發生口角，業經證人即上訴人之姪兒張
    坤鋒證述如前述，而上訴人曾至被上訴人工作之餐廳喝酒賒帳，由被上訴人之薪
    資扣抵，亦為上訴人所不爭（見本院卷第五六頁），足認被上訴人主張上訴人常
    喝酒，並至其工作之餐廳喝酒賒帳，致其無法繼續工作，兩造因而心生嫌隙等情
    ，尚非虛妄。又被上訴人於八十六年八月六日晚上十一時，復因酒醉與被上訴人
    發生爭吵，持西瓜刀殺傷被上訴人，致被上訴人右食指外傷○．一×一公分等情
    ，亦經證人宋俊賢證述明確，並有被上訴人提出之診斷證明書為證，業如前述，
    而被上訴人於此事件發生後即離家，為兩造所不爭，是被上訴人離家係肇因於上
    訴人上開暴力行為，應堪認定。
  (二)被上訴人主張：伊於八十六年八月六日離家，至一年餘後返家約半個月，惟因上
    訴人不讓伊睡覺，又持煙灰缸丟伊，伊即再離家等語，上訴人雖否認有妨礙被上
    訴人睡覺及持煙灰缸丟被上訴人之行為，惟對於被上訴人再度離家之事則不爭執
    ，並於被上訴人離家期間，分別於八十七年二月二十一日、八十八年十一月二十
    一日、八十九年六月十日以被上訴人離家出走報警協尋，被上訴人分別於八十七
    年三月二十九日、八十八年十二月十六日、八十九年八月十五日為警尋獲，業經
    證人即承辦查尋人口案之警員賴金聰證述在卷（見原審卷第五四頁），並有其提
    出之查詢報表資料（見原審卷第七○頁）附卷為憑，參以證人即上訴人之母張蔡
    金菊證稱：兩造已很多年沒有住在一起，被上訴人很少回來，大概一年回來一、
    二次，被上訴人在家待不住等語（見原審卷第七四、七五頁），足證兩造自被上
    訴人離家後即處於分居狀態。被上訴人其間雖曾返家半個月餘，其固未能證明係
    因上訴人妨礙睡覺及丟擲煙灰缸之事，惟其於八十六年八月間既遭上訴人持刀傷
    害後，仍願返家與上訴人同居，應認被上訴人並非全然無意願再與上訴人共同生
    活，且應願意與上訴人重修舊好之機會，以彌補兩造前此所造成之婚姻裂痕。惟
    被上訴人於返家僅半個月即再度離家，顯見其欲維持婚姻之努力已無法達成目的
    。雖上訴人於被上訴人離家期間曾數次報警協尋被上訴人，惟其前既因酒醉持刀
    欲傷害被上訴人，造成被上訴人離家，於被上訴人返家期間，又未能努力彌補其
    對於兩造婚姻前所造成之裂痕，且於上開第一、二次報警尋獲被上訴人後，亦未
    前往警局接回被上訴人，此為上訴人所不爭，實難謂上訴人已就兩造婚姻之維繫
    盡最大的努力。
  (三)又被上訴人主張：伊再度離家後兩造分居期間，上訴人於八十九年八月十六日夥
    同數人至伊位於新竹市○○路○段二六八巷四一弄二號之租屋處敲門叫囂，經伊
    報警始離去，伊並據上開事由聲請核發暫時及通常保護令之事實，為上訴人所不
    爭，惟辯稱：被上訴人離家後在色情場所客串陪酒，為警查獲，又伊朋友告知被
    上訴人在外租屋與人同居通姦，伊於八十九年八月十六日與姪兒張坤鋒共同至被
    上訴人租屋處查證，並勸被上訴人返家云云，並提出受理查詢人口案件登記表、
    信函二紙（見本院卷第四七頁、原審卷第二六、二九頁）為證。經查，被上訴人
    以上訴人前揭時間至被上訴人住處叫囂，致其心生恐懼，已發生家庭暴力行為，
    聲請核發暫時、通常保護令，經臺灣新竹地方法院核發命上訴人不得直接或間接
    對於被上訴人為騷擾之聯絡行為之暫時保護令，嗣復經同法院核發同上內容及命
    上訴人遠離被上訴人住居所至少一百公尺之通常保護令確定乙節，業經本院依職
    權調閱臺灣新竹地方法院八十九年度家護字第二五八號、本院九十年度家護抗字
    第四四號通常保護令卷核對無訛，而上開查詢人口案件登記表之「經過及處理情
    形欄」記載：八十九年八月十五日於天王星ＫＴＶ內臨檢查獲等語，充其量僅證
    明警員於受理上訴人報案被上訴人為失蹤人口請求協尋後，經警員於上開時地查
    獲被上訴人而已，尚不能證明被上訴人在該處所有上訴人指稱之脫衣陪酒乙事；
    又上開信函僅曙名「老朋友」或「知己朋友」，未書立寄件人真正姓名及住居地
    址，究係何人製作，已非無疑，上訴人亦未能提出其朋友之姓名供本院查對，尚
    難遽予憑採，雖其中日期八十九年十月二十一日者內容記載：．．．最近常在住
    家附近看到你（指上訴人）妻子和一位叫王建雄住在一起，也聽說王建雄夥同一
    些人來設計詐騙你老婆的一些種種，事情很不單純．．．等語，而另封未載日期
    者內容記載：．．．因為最近我常看到你老婆跟一位名叫王建雄同進出，聽說王
    建雄和一位開ＫＴＶ的二人一起來設計、詐騙．．．等語，而上開信函所蓋之郵
    戳日期分別為同年十月二十二日、二十五日，係於上訴人至被上訴人住處之同年
    八月十六日之後，與上訴人所稱係因收到上開信件告知，始知被上訴人在外與人
    同居通姦相互矛盾，尤不足為被上訴人在外與人同居或通姦之證明。雖證人即上
    訴人之姪兒張坤鋒證稱：伊於同年八月十六日晚上十時許到被上訴人住處，從屋
    外確有看到屋內有人影走動，經伊攀在門上從氣窗看到有二個人影，並叫被上訴
    人嬸嬸，惟被上訴人均無回應，嗣警察前來，被上訴人始開門，惟警察不讓伊等
    進去等語（見原審卷第五六頁），惟查，上訴人既偕其姪兒欲前往被上訴人住處
    捉姦，倘被上訴人屋內確有他人在場而上訴人於屋外即得看見，上訴人理應嚴密
    監控該第三人之行動，並應於被上訴人報案後警察到場時，向員警陳明此事，並
    查明屋內是否確有第三人在場，然上訴人並未此圖，顯有違常情。是證人張坤鋒
    之證言即難採信，上訴人主張被上訴人與他人在該處通姦同居，尤不足取。而上
    訴人自承：伊與證人張坤鋒於上開時地至被上訴人住處，是要去抓被上訴人通姦
    之證據，也有要勸被上訴人回去等語（見本院卷第四○頁），而於本院審理時，
    上訴人雖稱：要維持婚姻，不願離婚等語，惟卻一再以被上訴人離家在外與人通
    姦同居等行為不檢之事由指責被上訴人，其空言欲挽回兩造已破裂之婚姻，實未
    就其前此造成之婚姻嫌隙予以任何彌補或努力，足見其無意於婚姻之維繫甚明。
    而被上訴人離家後，兩造處於分居狀態迄今已達三、四年，夫妻間相互協力保持
    共同生活之幸福基礎已遭破壞而不復存在，且兩造對於無法共同生活之原因復互
    相指摘，已喪失應有之情愛基礎，而上訴人於兩造情感破裂被上訴人離家之期間
    ，不僅猜疑被上訴人在外與人有染，尚偕他人前往被上訴人住處捉姦未果，尤證
    兩造間信賴基礎喪失而無復合可能，且其家庭生活之美滿幸福所繫，亦蕩然無存
    ，實難期待兩造間得再協力保持共同生活之圓滿、安全及幸福。雖被上訴人離家
    未保持夫妻同居之義務固應負責，惟兩造間婚姻嫌隙之產生，起因於上訴人酒後
    常與被上訴人發生爭吵，於八十六年間曾持刀傷害被上訴人，並至被上訴人工作
    場所喝酒賒帳致被上訴人無法繼續工作，其不思努力彌補其行為對兩造婚姻造成
    之傷害，復於被上訴人在外居住期間，對被上訴人有不貞之懷疑，並對其為騷擾
    之行為，應認兩造之婚姻已生無法維繫之重大事由，且上訴人就其事由應負較大
    之責任，揆諸前開說明，被上訴人依民法第一千零五十二條第二項規定訴請准許
    兩造離婚，為有理由，應予准許。被上訴人依前揭規定訴請離婚既經准許，其另
    主張依民法第一千零五十二條第一項第三款規定請求離婚，即無須論述，併此敘
    明。
六、綜上所述，被上訴人依民法第一千零五十二條第二項規定，訴請准許兩造離婚，
    核無不合，應予准許。原審准許兩造離婚，並無違誤。上訴意旨指摘原判決不當
    ，聲明廢棄，為無理由，應予駁回。
七、兩造其餘攻擊方法，核與判決結果不生影響，不予一一論述，附此敘明。
八、據上論結，本件上訴為無理由。依民事訴訟法第四百四十九條第一項、第七十八
    條，判決如主文。
中      華      民      國    九十      年    十二      月    十一      日
                              民事第五庭
                                  審判長法  官  黃  熙  嫣
                                        法  官  鄭  傑  夫
                                        法  官  黃  雅  惠
右正本係照原本作成。
如不服本判決，應於收受送達後二十日內向本院提出上訴書狀，其未表明上訴理由者
，應於提出上訴後二十日內向本院補提理由書狀（均須按他造當事人之人數附繕本）
上訴時應提出委任律師或具有律師資格之人之委任狀；委任有律師資格者，另應附具
律師及格證書及釋明委任人與受任人有民事訴訟法第四百六十六條之一第一項但書或
第二項（詳附註）所定關係之釋明文書影本。
中      華      民      國    九十      年    十二      月    十三      日
                                        書記官  徐  淑  琴
附註：
民事訴訟法第四百六十六條之一（第一項、第二項）：
對於第二審判決上訴，上訴人應委任律師為訴訟代理人。但上訴人或其法定代理人具
有律師資格者，不在此限。
上訴人之配偶、三親等內之血親、二親等內之姻親，或上訴人為法人、中央或地方機
關時，其所屬專任人員具有律師資格並經法院認為適當者，亦得為第三審訴訟代理人
。


司法院資訊處製作；財團法人民間司法改革基金會備份。
